【裁判字號】    92,訴,2753
【裁判日期】    921205
【裁判案由】    租佃爭議
【裁判全文】
臺灣臺中地方法院民事判決  九十二年度訴字第二七五三號
    原      告    丁○○
    兼
    訴訟代理人    戊○○
    被      告    丙○○
    兼
    訴訟代理人    甲○○
    被      告    乙○○
右當事人間租佃爭議事件，於九十二年十一月二十一日言詞辯論終結，本院判決如左：
    主    文
被告應共同將坐落台中縣大甲鎮○○段七八一地號，面積０．二一三三八七公頃土地
交還原告戊○○，共同將坐落同段七八二地號，面積０．二一三四一六公頃土地交還
原告丁○○。
訴訟費用由被告負擔。
本判決於原告戊○○以新台幣壹佰貳拾萬玖仟貳佰元，原告丁○○以新台幣壹佰貳拾
萬玖仟肆佰元分別供擔保後，得假執行。
    事    實
甲、原告方面：
一、聲明：求為判決：
  (一)被告丙○○、乙○○、甲○○等應將坐落台中縣大甲鎮○○段七八一地號，面積
    ０．二一三三八七公頃之農地交還原告戊○○，同地段第七八二地號，面積０．
    二一三四一六公頃之農地交還原告丁○○。
  (二)本件請依職權宣告假執行。
二、陳述：
  (一)緣原告戊○○所有坐落台中縣大甲鎮○○段七八一地號，面積０．二一三三七八
    公頃，及原告丁○○所有同地段七八二地號，面積０．二一三四一六公頃農地，
    由被告丙○○、乙○○、甲○○等三人，依耕地三七五租約共同承租。原先被告
    等均能依約從事耕作，並按時繳交地租。系爭土地因政府辦理農地重劃，於民國
    八十八年九月完竣，同時會同地主及佃農交地。被告等受領後應依約繼續從事耕
    作，始符租約規定及三七五條例照顧佃農之旨意。詎被告等自上述期日交地後即
    予廢耕，任令該二筆農地荒蕪，如今雜草叢生，該證物照片已檢附呈庭。如此情
    況迄今仍持續中，且自交地後即未繳付地租，積欠總額已逾三年之久。
  (二)原告等見此情況，曾以存證信函催促渠等復耕，並補繳地租，惟未獲具體回應，
    遂再依法催告終止租約。之後並由大甲鎮公所三七五租佃委員會召集兩造進行調
    解。被告等亦自承廢耕及未繳交地租達二年以上均屬實情。該所因而據之將本件
    租約逕為註銷。被告等聲明不服而送請台中縣政府再予調處。本件調處結果之主
    文為「本件應由地主收回耕地」在案。上開各證物亦已呈附在卷可稽。
  (三)承前所述，被告等之行為，已明顯違反耕地三七五減租條例第十七條第一項第三
    、四款之規定。原告等從依法催告，終止租約之表示，及申請該管機關之調處，
    所採作為，行政與法律程序均完備。依先行政後司法之程序原則，本件既經大甲
    鎮公所依違反租約之事實而逕為註銷承租資格，復由台中縣政府調處「本件應由
    地主收回耕地」之覆審程序，足見其違反上法至為明確。是以本件租約之歸於消
    滅乃係當然，並具實質上之確定力，已毋庸於此再為裁判。所爭執者僅餘交還土
    地及給付欠繳地租。惟如被告等願順利交還，原告等對積欠租金部份願放棄追索
    。
  (四)被告等對違約一節並不否認，但主張原告等收回土地應給予相當之補償。經查當
    初兩造確有以附成就條件之協議。亦即約定須於八十九年二月底前共同辦理解約
    方始有補償之對價關係，但被告等並未履行該項協議。從而，被告等以之後所生
    終止租約之事由而要求補償即失所附麗。蓋本件終止租約之發生要件，係因地租
    積欠達兩年以上，再者乃非因不可抗力繼續一年不為耕作。該二款終止事由依法
    不生補償問題，耕地三七五減租條例規定甚明。探究上開條例之立法意旨，肇因
    當時台灣社會之土地為少數地主之所擁有，佃農窮其一生亦僅夠糊口。為社會公
    義、貧富差距不至擴大惡化，斯乃有如此德政式之法例。而今時勢變遷，其時之
    佃農已隨工業之發展，或其子女在各行各業之成就而改善生活，耕作佃地已非維
    生之唯一所賴。政府有鑑於此，近年來並著手研擬廢除該條例之方案，或因技術
    問題致尚未完成立法程序。由此可知，無論社會認知抑或司法審理，已不能偏執
    於先前之社會情況而遽認佃農，必屬弱勢。而應以目前現況依法公平審究。觀之
    被告等廢耕多年，卻仍一直生活無虞，把二筆租地視同雞肋，食之無味，棄之可
    惜，違約後猶想獲取剩餘利益，實不足取。為此依法狀請  鈞院判決如訴之聲明
    ，並依民事訴訟法第三百八十九條第一項第三款之規定，依職權宣告假執行，以
    免系爭農地任令荒蕪，實為法便。
三、證據：
    提出照片二張、存證信函影本三份、大甲鎮公所租約註銷登記通知書影本一份、
    土記登記謄本二紙、調處筆錄影本一份等為證。
乙、被告方面：
一、聲明：求為判決駁回原告之訴。
二、陳述：
    土地重劃後，土地高低不平，無法耕作，致未繳租。出租人未依租約除草整地，
    交付合宜租地與承租人耕作，其終止租約，於法不合。
    理    由
一、查原告戊○○、丁○○將其所有坐落台中縣大甲鎮○○段七八一、七八二地號土
    地出租予被告丙○○、乙○○、甲○○耕作，此有土地登記謄本二份、耕地租約
    書影本一份附卷可按。上揭土地自八十二年起經土地重劃，迄八十八年九月重劃
    完竣，於八十八年九月二十二日會同地主及佃農交地，惟被告自交地後，迄未耕
    作及繳柤，此為兩造所不爭。
二、質諸被告供稱：「土地重劃後，土地高低不平，且沒水灌溉，致無法耕作，才未
    繳租。」
三、按台灣現行之農地重劃乃為改善當前農業生產環境、擴大經營規模、促進土地高
    度利用、節省勞力、減低耕作生產成本、增加土地面積產量最有效之土地綜合性
    改良；易言之，農地重劃係將一定區域內不合經濟利用之農地加以重新規劃整理
    ，予以交換分合，區劃整理成標準坵塊，並同時配合改良灌溉排水、配置農路，
    使每一坵塊農地均能直接臨路、直接灌溉及直接排水，以改善農業生產環境，增
    進農地利用之一種綜合性土地改善措施。
    農地重劃條例第十五條第一項規定，「重劃後之農地坵塊，以能直接灌溉、排水
    及臨路為原則。」同條例第六條第一項第一款規定，「耕地坵形不適於農事工作
    或不利於灌溉、排水者」經實施農地重劃，將獲得改善。本件系爭兩筆土地經重
    劃已成臨路之標準坵塊，如卷附之地籍圖謄本，自八十八年九月二十二日重劃完
    竣交地後，承租人即被告即未曾耕作，廢耕達四年之久，地上雜草叢生，如經除
    草整地亦可如東側平坦之耕地，有照片附卷可證。至於灌溉、排水設施係重劃之
    重要工程，重劃后之農地，其灌溉、排水應有良好改善。如因久旱不雨，此為不
    可抗力之天候，不可歸責於出租人，承租人因耕作需要，鑿井灌溉，應自負其費
    。又兩造所訂之耕地租約，並無特別約定其使用、收益狀態，而重劃後之系爭農
    地，生產環境獲得改善，大大提高其土地之利用價值。被告廢耕多年，藉口重劃
    后之系爭土地高低不平，不適耕作，拒付租金，洵非正當，礙難採信。重劃期間
    ，固妨害被告對系爭土地之耕作，但重劃完竣，自八十八年九月二十二日交地后
    ，迄今四年有餘，被告廢耕，未繳租金，有違耕地三七五減租條例第十七條第一
    項第三、四款規定，原告以存證信函向被告催租，終止租約，於法有據，租約終
    止後，兩造間之租賃關係消滅，原告訴請被告分別交還系爭土地，於法並無不合
    ，應予准許。
四、本件坐落台中縣大甲鎮○○段七八一地號，面積０．二一三三八七公頃土地，其
    公告現值每平方公尺為新台幣（下同）一千七百元，其標的價額即高達三百六十
    二萬七千五百七十九元，同段七八二地號面積０．二一三四一六公頃土地，其公
    告現值每平方公尺亦為一千七百元，其標的價額亦高達三百六十二萬八千零七十
    二元，自均非民事訴訟法第四百二十七條所規定之簡易事件，原告聲請本院依職
    權宣告假執行，於法不合。爰依同法第三百九十二條第一項規定，酌定相當之擔
    保金額，於原告分別預供擔保後，得假執行。
五、據上論結，原告之訴為有理由，依民事訴訟法第七十八條、第八十五條第一項前
    段、第三百九十二條第一項判決如主文。
中      華      民      國    九十二    年     十二     月      五      日
                            臺灣臺中地方法院民事第四庭
~B法      官  周靜秀
右為正本係照原本作成
如不服本判決，應於判決送達後二十日內，向本院提出上訴狀。
中      華      民      國    九十二    年     十二     月      十      日
~B法院書記官
                                                                        Ｂ


司法院資訊處製作；財團法人民間司法改革基金會備份。
